臺灣高等法院高雄分院刑事裁定　　　　　100年度抗字第147號
抗　告　人
即　被　告　陳基誠
選任辯護人　柳聰賢律師
上列抗告人因延長羈押案件，不服臺灣屏東地方法院中華民國10
0 年5 月24日更審裁定（99年度重訴字第12號），提起抗告，本
院裁定如下：
    主  文
抗告駁回。
    理  由
一、本件抗告意旨略以：抗告人即被告陳基誠於本案並非主要涉
    嫌人，涉案情形較主嫌周慶琮、周文旺為遜，而周文旺已獲
    釋放，被告對所運送之物品內容並不清楚，亦未參與槍械自
    菲律賓運輸至台灣及槍械買賣，涉案程度不深，並非空言否
    認或故意推託，抗告人並無串證之虞，且監聽譯文中並無明
    確指出被告有明顯參與走私及販賣槍支之事實，其所提及房
    子周遭有些奇怪的人及有二部車開過來停車後車上人均未下
    車等語，乃一般人基於安全之正常反應，並非明知周文旺從
    事不法或與之有犯意聯絡；周慶琮在國外之人脈關係與抗告
    人並無關連，原審認抗告人有利用周慶琮在國外之關係逃亡
    國外，實係臆測；抗告人僅暫時借住被告周慶琮處，確實並
    無參與本案犯行，應無羈押禁見之必要。抗告人自羈押禁見
    迄今已年餘，家中幼子二歲，經濟困難，且父親身患尿毒重
    症，亟待抗告人返家照顧，為此提起抗告，請求體念父子天
    倫，撤銷原裁定，以保人權云云。
二、原裁定意旨略以：抗告人陳基誠因違反槍砲彈藥刀械管制條
    例案件，前經原審訊問後，依同案共犯之供述及證人之證述
    、扣案物品及鑑定書等，認抗告人涉犯槍砲彈藥刀械管制條
    例第8 條第1 項、第5 項、第12條第1 項、第5 項等罪，犯
    罪嫌疑重大，且於偵查中未完整交代案情，避重就輕，有事
    實足認有勾串共犯之虞，參以抗告人前無固定住居所，屢次
    遷移，又其同案在押之共犯周慶琮長年以漁船至菲律賓走私
    槍械、彈藥，足認渠等就離境之管道知之甚稔，並與菲律賓
    有相識之管道，有事實足認有逃亡之虞，且所犯係最輕本刑
    5 年以上有期徒刑之罪，有刑事訴訟法第101 條第1 項第1
    款、第2 款、第3 款所定之情形，而有羈押之必要，裁定自
    民國99年7 月5 日起執行羈押並禁止接見通信，於同日開始
    執行，嗣於同年10月5 日、12月5 日及100 年2 月5 日延長
    羈押2 月並禁止接見通信。原審復基於下列理由認抗告人陳
    基誠之羈押原因仍然存在，並有繼續羈押之必要，又無何法
    定不得羈押之情形，應自100 年4 月5 日起，再延長羈押2
    月並禁止接見通信：
  (一)抗告人陳基誠於起訴後就被訴上開犯行部分，雖僅坦認確有
    駕駛車輛來回東港、臺東一情，並否認有與同案被告周慶琮
    共同販賣或運輸槍枝、子彈之犯行，復辯稱不知道所載運之
    物為槍、彈等語，然抗告人陳基誠於99年4 月16日警詢時供
    承：「我有懷疑周慶琮要我運送的是非法的槍械，但是我礙
    於先前受周慶琮收留的恩惠，所以第二次我為其運送一整袋
    飼料袋疑似槍械的東西返回臺東縣成功鎮某山上後，我就不
    敢再回屏東縣東港鎮○○○路404 號周慶琮之住處居住了。
    （問：既如上述你懷疑為周慶琮所運送之物品為槍械後，即
    不敢再回屏東縣東港鎮○○○路404 號居住，為何99年3 月
    20日你仍為周慶琮前往臺東縣成功鎮運送槍械，並回程後當
    場為本隊所查獲？）是周慶琮拜託我與周文旺一起回去臺東
    縣成功鎮再搭載周文旺回屏東縣東港鎮……（問：你對周慶
    琮指示你運送的東西是槍械等物品是否知情？）我雖然真的
    沒有問過周慶琮有關報紙包的東西為何物，但我有懷疑可能
    是槍械，所以我已經企圖脫離周慶琮，只是還沒有完全脫離
    就出事了。（問：你如何懷疑周慶琮委託運送的是槍械）一
    是東西的重量，一是報紙包裝之外形讓我懷疑是槍械。」等
    語，則抗告人陳基誠辯稱不知道所載運之物為何等語，已有
    可疑。
  (二)抗告人陳基誠於原審審理中自承於屏東市○○○路之賃居所
    租期迄99年3 月20日止等語（原審卷(一)第209 頁參照），卻
    於案發前刻意前往屏東縣東港鎮與周慶琮同住，是其所稱因
    無處可住，故由同案被告周慶琮收留之情亦有可疑。故抗告
    人陳基誠上開先後辯稱原有意脫離同案被告周慶琮，但因無
    處可住，須由同案被告周慶琮收留，故前往屏東縣東港鎮周
    慶琮住處等語，顯有可疑，且足見渠於先後供述中，已有為
    己卸責之情。
  (三)參諸警方對同案被告周慶琮實施通訊監察，其譯文載明抗告
    人陳基誠於99年3 月20日凌晨1 時37分許電詢同案被告周慶
    琮，提及房子周遭有些奇怪的人，及有2 部車開過來停車後
    ，車上的人均未下車等語，可見其明知其與同案被告周文旺
    正從事不法行為，且其為提醒同案被告周慶琮而警戒周邊人
    、事、物，若非明知所運之物為違禁物，且與同案被告周慶
    琮有犯意聯絡，當無可能有此對話，由此堪認抗告人陳基誠
    明知所運輸之物品確屬不法，且與同案被告周慶琮有犯意聯
    絡，是被告陳基誠犯罪嫌疑自屬重大無訛。
  (四)抗告人陳基誠否認犯行已如上述，其自承向同案被告周慶琮
    借宿東港住處，並進而承周慶琮之指示駕車來回臺東等情，
    足認其與周慶琮交情匪淺；而同案被告中，亦僅有抗告人陳
    基誠、周慶琮否認犯行。然同案被告周文旺於99年3 月21日
    警詢時供稱於該次運輸前，將藏放槍枝、子彈之紅白條紋塑
    膠袋交由被告陳基誠放置車上等語，又於同年4 月15日警詢
    時供稱伊與陳基誠不熟，渠等均聽從同案被告周慶琮之指示
    ，故伊並不知道抗告人陳基誠是否知情等語，核與其於嗣後
    偵審時供稱於運輸過程中抗告人陳基誠並未經手等語相悖，
    亦與抗告人陳基誠於第6 次警詢中所供其曾親持該批用報紙
    包裝之槍，故自外觀及重量懷疑是槍枝等語不符。同案被告
    周文旺先後供述不一，又與抗告人陳基程所供有違，已如上
    述，可見同案被告周文旺嗣後迴護抗告人陳基誠之情。而抗
    告人陳基誠於本案更自始否認犯行，是確有事實足認被告陳
    基誠與同案被告周慶琮、周文旺間有串證之虞。
  (五)況抗告人陳基誠前於羈押訊問時自謂因其位在屏東市之租屋
    處屆期，因而借住同案被告周慶琮位於屏東縣東港鎮之居處
    ，再於99年10月26日準備程序中又改稱原租屋處之租賃契約
    尚未屆期前1 個月許，即主動前往同案被告周慶琮之上揭居
    處，顯見抗告人陳基誠與同案被告周慶琮非僅係短暫借住之
    關係，益徵抗告人陳基誠於原審審理中，仍就其涉案情節有
    所隱諱；綜上，如任其交保在外，當有事實足認有勾串證人
    以脫免刑責之虞。
  (六)抗告人陳基誠與同案被告周慶琮關係密切一情，已如上述，
    而同案被告周慶琮涉及利用漁船，自菲律賓走私槍枝、子彈
    等情亦屬嫌疑重大，亦可認被告周慶琮就非法離開境內之方
    法有一定之認識，及其在國外亦有一定之人脈關係；因而抗
    告人陳基誠是否得利用與同案被告周慶琮之關係逃亡境外，
    確有可疑。參諸抗告人陳基誠於原審審理時自承多次搬遷，
    住居不定等語（原審卷(一)第208 頁背面至第209 頁參照），
    亦堪認抗告人陳基誠確有事實足認其有逃亡之虞。
  (七)至抗告人陳基誠稱同案被告周文旺未經羈押一情，就渠等涉
    案程度相較，實未符比例原則一節，經查同案被告周文旺是
    否在押與抗告人陳基誠是否有逃亡或勾串共犯之虞本非一事
    ，況同案被告周文旺除於偵查中已坦認犯行外，又協同檢察
    官起出大批槍、彈，於原審審理時復坦認犯行，堪認渠縱尚
    知坦然面對司法之情，是渠有無該當羈押條件，或有無羈押
    之必要性，已難遽行認定。再以同案被告周文旺係於偵查中
    經檢察官當庭釋放，更與原審於抗告人陳基誠羈押中經移審
    後斟酌渠有無逃亡或勾串共犯之虞分屬二事。是縱同案被告
    周文旺未經原審裁定羈押，亦無從即行推論抗告人陳基誠並
    無與共犯勾串或逃亡之虞，是被告陳基誠此部分所辯衡與其
    是否應予羈押之情無涉。
  (八)抗告人陳基誠所犯為最輕本刑5 年以上有期徒刑，且犯罪情
    節重大，若未將抗告人繼續羈押，抗告人為規避刑責，即有
    逃匿可能，且抗告人逃匿之能力，依前開所述，顯更甚於常
    人，為確保後續審判及執行程序之進行，是認前述原羈押被
    告之刑事訴訟法第101 條第1 項各款之原因均仍然存在。
  (九)至關於羈押之必要性一節，查本件抗告人陳基誠被訴運輸非
    制式槍枝犯行，因該等罪名之最輕本刑為5 年以上有期徒刑
    ，遭判處重刑，而受長期監禁之可能性甚高，衡諸一般常情
    ，未來極有逃匿以規避審判程序進行及刑罰執行之虞，且此
    畏於重刑執行之情，殊無可能因具保、責付或限制住居等手
    段而防免，自有繼續執行羈押之必要。另酌抗告人陳基誠於
    99年3 月20日警詢時亦自承另有依同案被告周慶琮之指示，
    運輸不明物品前往荒僻處所等語，參諸其前揭被訴參與運輸
    槍彈犯行，堪認渠對於造成槍枝非法流通，增加社會潛在危
    險之情；由此亦見抗告人陳基誠對槍彈等違禁物品習以為常
    ，其犯罪情節嚴重，顯有再犯傾向，亦屬對人民生命、身體
    法益之重大危害，若無有效之拘束，實添於社會安寧之極高
    風險；據此，為防免抗告人參與運輸槍、彈之潛在危害性繼
    續發生，導致國家刑罰權之實效性大打折扣，於此維持重大
    社會秩序及增進重大公共利益限度內，審酌比例原則及必要
    性原則，益徵執行羈押之必要性，尚無從因具保、責付或限
    制住居等手段替代。故抗告人陳基誠之羈押原因仍然存在，
    並有繼續羈押之必要，又無何法定不得羈押之情形，應自10
    0 年4 月5 日起，再延長羈押2 月並禁止接見通信等語。
三、按有繼續羈押之必要者，得於期間未滿前，經法院依第101
    條或101條之1之規定訊問被告後，以裁定延長之，刑事訴訟
    法第108條第1項但書定有明文。又按被告經法官訊問後，認
    為犯罪嫌疑重大，而有下列情形之一，非予羈押，顯難進行
    追訴、審判或執行者，得羈押之︰逃亡或有事實足認為有逃
    亡之虞者。有事實足認為有湮滅、偽造、變造證據或勾串共
    犯或證人之虞者。所犯為死刑、無期徒刑或最輕本刑為五年
    以上有期徒刑之罪者，刑事訴訟法第101 條第1 項定有明文
    。又法院認被告於羈押中接見、通信及受授物件有足致其脫
    逃或湮滅、偽造、變造證據或勾串共犯或證人之虞者，得依
    檢察官之聲請或依職權命禁止或扣押之，同法第105 條第3
    項亦有明文。且所謂羈押之必要與否，應按訴訟進行程度，
    及其他一切情事，由法院斟酌認定（最高法院29年抗字第57
    號判例參照），亦即依訴訟進行程度、犯罪性質、犯罪實際
    情狀及其他一切情事，審慎斟酌有無上開保全或預防目的，
    依職權妥適裁量，俾能兼顧國家刑事追訴、刑罰權之順暢執
    行及人權保障。如就客觀情事觀察，法院羈押或延長羈押之
    裁定在目的與手段間之衡量，並無明顯違反比例原則情形，
    即無違法或不當可言。
四、經查：司法院釋字第665 號解釋認刑事訴訟法第101 條第1
    項第3 款規定，於被告犯該款規定之罪，犯罪嫌疑重大，且
    有相當理由認為有逃亡、湮滅、偽造、變造證據或勾串共犯
    或證人之虞，非予羈押，顯難進行追訴、審判或執行者，得
    羈押之。於此範圍內，該條款規定符合憲法第23條之比例原
    則，與憲法第八條保障人民身體自由及第十六條保障人民訴
    訟權之意旨，尚無牴觸，惟倘單以犯重罪作為羈押要件，除
    可能背離羈押應係不得已之最後手段性外，對被告武器平等
    與充分防禦權行使之限制，亦有違背比例原則之虞，更因無
    異刑罰之預先執行，違背無罪推定原則所禁止對未經判決有
    罪確定之被告執行刑罰，及禁止僅憑犯罪嫌疑就施予被告類
    似刑罰措施之精神。考諸上揭第三款規定之法理，實係因被
    告所犯為死刑、無期徒刑或最輕本刑為五年以上有期徒刑之
    罪，可以預期將受重刑宣判，其為規避刑罰執行而妨礙追訴
    、審判程序進行之可能性增加，國家刑罰權有難以實現之危
    險，是為防免其實際發生，在此維持重大之社會秩序及增進
    重大公共利益限度內（憲法第23條），乃具有正當性。從而
    ，基於憲法保障人民身體自由之意旨，被告犯上開重罪條款
    且嫌疑重大者，仍應有相當理由認為其有逃亡、湮滅、偽造
    、變造證據或勾串共犯或證人等之虞，法院斟酌命該被告具
    保、責付或限制住居等侵害較小之手段，均不足以確保追訴
    、審判或執行程序之順利進行，此際予以羈押，方堪稱係屬
    維持刑事司法權有效行使之最後必要手段。旨揭大法官會議
    之解釋文已經指明刑事訴訟法第101 條第1 項第3 款之羈押
    事由，必須具備有「相當理由」之要件，始符合憲法規範之
    要求。解釋理由既謂「相當理由」，即與同條項第一款、第
    二款法律條文所規定之「有事實足認有．．．之虞」之要件
    有所不同。兩者之區別，可以顯現在所要求證明度高低的差
    異上，亦即刑事訴訟法第101 條第1 款、第2 款之羈押事由
    ，必須國家機關所提出被告有逃亡、滅證之虞的具體事實，
    經綜合評估個案有利及不利被告的一切事證後，能達到明白
    有力（clear and convincing）之證明度，但在第3 款情形
    相關事證不用證明至明白有力的證明度，而只要綜合個案具
    體情況，可堪認定被告逃亡滅證的可能性高於不逃亡滅證的
    可能性即可，或稱為優勢之證明。亦即「重罪常伴有逃亡、
    滅證之高度可能，係趨吉避凶、脫免刑責、不甘受罰之基本
    人性，倘一般正常之人，依其合理判斷，可認為該犯重罪嫌
    疑具有逃亡或滅證之相當或然率存在，即已該當『相當理由
    』之認定標準，不以達到充分可信或確定程度為必要。以量
    化為喻，若依客觀、正常之社會通念，認為其人已有超過百
    分之五十之逃亡、滅證可能性者，當可認為具有相當理由認
    為其有逃亡、滅證之虞」（最高法院98年度台抗字第668 號
    裁定意旨參照）。查抗告人陳基誠因違反槍砲彈藥刀械管制
    條例案件，前經原審訊問後，依同案共犯之供述及證人之證
    述、扣案物品及鑑定書等，認抗告人陳基誠涉犯槍砲彈藥刀
    械管制條例第8 條第1 項、第5 項、第12條第1 項、第5 項
    等罪，犯罪嫌疑重大，而抗告人對被訴事實避重就輕，有事
    實足認有勾串共犯之虞，參以抗告人前無固定住居所，屢次
    遷移，又其同案在押之共犯周慶琮長年以漁船至菲律賓走私
    槍械、彈藥，足認渠等就離境之管道知之甚稔，並與菲律賓
    有相識之管道，有事實足認有逃亡之虞，且所犯係最輕本刑
    5 年以上有期徒刑之罪，有刑事訴訟法第101 條第1 項第1
    款、第2 款、第3 款所定之情形，而有羈押之必要，經原審
    裁定自民國99年7 月5 日起執行羈押並禁止接見通信，於同
    日開始執行，嗣於同年10月5 日、12月5 日及100 年2 月5
    日延長羈押2 月並禁止接見通信。原審復認抗告人陳基誠之
    羈押原因仍然存在，並有繼續羈押之必要，又無何法定不得
    羈押之情形，於訊問抗告人後裁定應自100 年4 月5 日起，
    再延長羈押2 月並禁止接見通信。查抗告人陳基誠於警詢時
    亦自承其有駕車來回東港、台東運送其主觀上所認疑似槍械
    之物，顯見犯罪嫌疑重大；而其於運輸過程是否經手槍械，
    與同案共犯周文旺所供不符，尚待釐清，亦足認有勾串共犯
    之虞；另抗告人陳基誠於原審自承多次搬遷，住居不定等語
    ，自亦足認抗告人陳基誠確有事實足認其有逃亡之虞；又抗
    告人陳基誠所涉犯槍砲彈藥刀械管制條例第8 條第1 項之罪
    ，其法定刑為無期徒刑或五年以上有期徒刑，併科新臺幣一
    千萬元以下罰金，核屬刑事訴訟法第101 條第1 項第3 款所
    定之重罪，原審因認抗告人陳基誠之羈押原因仍然存在，並
    有繼續羈押之必要，又無何法定不得羈押之情形，應自100
    年4 月5 日起，再延長羈押2 月並禁止接見通信，經核並無
    違誤。再就抗告人陳基誠涉嫌參與運輸槍、彈之潛在危害性
    ，於維持重大社會秩序及增進重大公共利益限度內，衡量其
    目的與手段，經核亦無明顯違比例原則及必要性原則情形，
    自無違法或不當可言。至於同案共犯周文旺雖已獲釋放，但
    與本案抗告人陳基誠應否延長羈押，本無必然關係，況二者
    考量事項不同，亦難相提並論；至於抗告人家中幼子年僅二
    歲，經濟困難，且父親身患尿毒重症等情，確值同情，惟均
    係抗告人個人之家庭因素，並不影響其應否延長羈押之認定
    。綜上所述，本件原審認原羈押抗告人之原因仍存在，有繼
    續延長羈押之必要，並無不當。抗告人抗意旨猶執前詞指摘
    原審裁定延長羈押不當，為無理由，應予駁回。惟羈押之處
    分嚴重干預人身自由，自應慎重，本件抗告人固有繼續延長
    羈押之必要，惟依訴訟程序之進展，原審自99年7 月5 日羈
    押抗告人已逾11月，允應依法院辦理刑事訴訟案件應行注意
    事項第51項規定，隨時依職權注意抗告人之羈押原因是否仍
    然存在，及有無繼續羈押之必要，如嗣後羈押原因消滅或已
    無羈押必要者，應即撤銷或停止羈押，將被告釋放，以保障
    人權，併此敘明。
五、據上論結，應依刑事訴訟法第412 條，裁定如主文。
中    華    民    國   100    年    6     月    17   日
                  刑事第十庭    審判長法  官  陳中和
                                      法  官  林水城
                                      法  官  蔡國卿
以上正本證明與原本無異。
不得再抗告。
中    華    民    國   100    年    6     月    17   日
                                      書記官  張明賢